【裁判字號】    98,交聲,276
【裁判日期】    980921
【裁判案由】    違反道路交通管理處罰條例聲明異議
【裁判全文】
臺灣基隆地方法院交通事件裁定         98年度交聲字第276號
移送機關    交通部公路總局臺北區監理所基隆監理站
異  議  人  甲○○
上列受處分人因違反道路交通管理處罰條例案件，對於交通部公
路總局臺北區監理所基隆監理站98年07月30日所為之處分（原處
分案號：基監字第裁42-RBO288675號），聲明異議，本院裁定如
下：
    主  文
原處分關於吊扣職業聯結車駕駛執照壹拾貳個月部分撤銷。
甲○○汽車駕駛人酒精濃度超過規定標準，吊扣普通輕型機器腳
踏車駕駛執照壹拾貳個月（即在甲○○所持有最高級車類駕駛執
照上加註禁止其駕駛輕型機器腳踏車壹拾貳個月）。
    理  由
一、原處分意旨略以：本件異議人即受處分人（下稱異議人）甲
    ○○騎乘車號WKJ－447號輕型機車，於98年4 月5 日17時45
    分在基隆市北31號橋上處，因「酒後駕車、酒精濃度測試值
    0.48毫克」違規，遭基隆市警察局第四分局（下稱原舉發單
    位）執勤警員攔停，以異議人所有之上揭車輛有違反道路交
    通管理處罰條例第35條第1 項第1 款，以RBO120485 號通知
    單舉發之。後異議人不服舉發，向原處分機關提出申訴，經
    原處分機關函請舉發單位調查結果，仍認異議人有上述違規
    行為，即於民國98年07月30日爰依道路交通管理處罰條例第
    35條第1 項第1 款之規定，裁處新台幣37,500元整，吊扣駕
    駛執照12個月，並應參加道路交通安全講習，於法應無不合
    等語。
二、異議意旨略以：本人甲○○因騎輕型機車，被酒測0.48毫克
    ，但被吊扣聯結車駕照。聯結車駕照是本人賴以維生的主要
    證件，將其吊扣本人無法生活。我騎摩托車酒駕，因我喝太
    多，而且也接受罰款，但因生活需要，不要讓我連生活工作
    的機會都沒有，請貴單位高抬貴手云云。
三、按汽車駕駛人有飲用酒類或其他類似物後其吐氣所含酒精濃
    度超過每公升0.25毫克或血液中酒精濃度超過百分之0.05以
    上之情形者，不得駕車；汽車駕駛人駕駛汽車經測試檢定有
    酒精濃度超過規定標準者，處15,000元以上60,000元以下罰
    鍰，並當場移置保管該汽車及吊扣其駕駛執照一年。汽車駕
    駛人，有第35條第1 項規定之情形者，應接受道路交通安全
    講習。又汽車駕駛人，因違反道路交通管理處罰條例及道路
    交通安全規則之規定，受吊銷駕駛執照處分時，吊銷其持有
    各級車類之駕駛執照。道路交通安全規則第114 條第2 款、
    道路交通管理處罰條例第24條第1 項第2 款、第35條第1 項
    第1 款、第68條分別定有明文。
四、經查：
  (一)本件異議人甲○○騎乘車號WKJ－447號輕型機車，於98年4
    月5 日17時45分在基隆市北31號橋上處，因「酒後駕車、酒
    精濃度測試值0.48毫克」違規事實，異議人並無爭執，有異
    議人之聲明異議狀、基隆市警察局基警交字第RBO120485 號
    舉發道路交通管理事件通知單及交通部公路總局臺北區監理
    所基隆監理站基監字第裁42-RB0000000號違反道路交通管理
    事件裁決書各乙份附卷可查，足見異議人確有上開違規之事
    實無疑。
  (二)按「汽車駕駛執照為駕駛汽車之許可憑證，由駕駛人向公路
    監理機關申請登記，考驗及格後發給之。汽車駕駛人經考驗
    及格，未領取駕駛執照前，不得駕駛汽車。」，道路交通安
    全規則第50條第1 項定有明文，是未持有汽車駕駛執照而駕
    駛汽車者，即應依道路交通管理處罰條例第21條第1 項第1
    、2 、9 款、第2 項之規定為處罰。復依道路交通安全規則
    第53條、第61條、第61條之1 規定，我國汽車駕駛執照，係
    依汽車類、機器腳踏車類，先分為「汽車駕駛執照」、「機
    器腳踏車駕駛執照」二類；再依汽車及機器腳踏車之各該級
    類，分為小型車、大貨車、大客車、聯結車駕駛執照、以及
    大型機車、普通重型機車、輕型機車駕駛執照；另就「汽車
    駕駛執照」依自用及因職業而駕駛分為普通及職業駕駛執照
    。而就上開汽車及機器腳踏車之各類級駕駛執照之持用方式
    ，「汽車駕駛執照」、「機器腳踏車駕駛執照」間，除已持
    有「汽車駕駛執照」可騎乘輕型機器腳踏車外，該二類駕駛
    執照不可流用，亦即，領有小型車、大貨車、大客車、聯結
    車駕駛執照，而未領有大型或普通重型機車，除騎乘輕型機
    器腳踏車外，如騎乘大型或普通重型機車，即屬無照駕駛；
    反之，領有大型或普通重型機車駕駛執照，而未領有小型車
    、大貨車、大客車、聯結車駕駛執照，如駕駛各該型級汽車
    ，亦係屬無照駕駛，均應依路交通管理處罰條例第21條第1
    項第1 、2 、9 款規定處罰；再以，持有「汽車駕駛執照」
    或「機器腳踏車駕駛執照」，均以持有各類（汽車或機器腳
    踏車）高級車種駕駛執照者，可駕駛該級車類以下之同類車
    類，如取得更高一級車類之駕駛資格時，即由監理機關換發
    該駕駛高一級類之駕駛執照。
  (三)就監理核發駕駛執照實務上，因汽車與機器腳踏車分屬不同
    類車輛，而有對同一駕駛人，同時核發「汽車駕駛執照」、
    「機器腳踏車駕駛執照」之情形外，因上開道路交通安全規
    則第53條、第61條、第61條之1 等之規定，均僅核發駕駛人
    其得駕駛或騎乘之最高級之「汽車駕駛執照」、「機器腳踏
    車駕駛執照」，以為其駕駛汽車或騎乘機車之證明文件，而
    未核發其得駕駛或騎乘之最高級以下之各低級「汽車駕駛執
    照」、「機器腳踏車駕駛執照」供駕駛人同時持有；然以，
    駕駛執照既係監理機關核發駕駛人表彰執照持有人可駕駛何
    類級汽車或機器腳踏車之許可資格文件，自具有行政處分之
    性質，非不得由監理機關於駕駛執照上依法附以限制條件，
    以限制或限縮其許可之範圍，非謂監理機關不得在核發予駕
    駛人持用之高級車類之駕駛執照中依法限制駕駛人持用該駕
    駛執照所駕駛之車種（亦即，限制駕駛人駕駛各類級車類資
    格），核先敘明。
  (四)按「汽車駕駛人，因違反本條例及道路交通安全規則之規定
    ，受吊銷駕駛執照處分時，吊銷其持有各級車類之駕駛執照
    。」，94年12月14日修正公布並於95年3 月1 日施行之道路
    交通管理處罰條例第68條定有明文。查其修正過程與修正條
    文，立法委員認為原條文「汽車駕駛人，因違反本條例及道
    路交通安全規則之規定，受吊扣或吊銷駕駛執照處分時，受
    吊扣或吊銷其持有各級車類之駕駛執照」之規定，將違法或
    違規駕駛人所持有各級車類之駕駛執照一併吊扣或吊銷，失
    之過酷，對於人民工作與生活影響過鉅，有違比例原則，經
    與交通部協商後，乃將其中「受吊扣處分者，吊扣其持有各
    級車類之駕駛執照」部分之規定刪除。是駕駛人違反道路交
    通管理處罰條例第35條第1 項第1 款之規定而受吊扣駕駛執
    照處分時，依修正後同法第68條規定並參照其修正意旨，應
    僅得吊扣違規或違法當時駕駛車類之駕駛執照。復查以，酒
    醉駕車行為均製造法所不容許之風險，以風險製造之立場觀
    之，並不因駕駛車輛種類之不同，而有所差別。但從風險實
    現之觀點而言，酒醉駕駛車類之不同，其對於交通安全衍生
    之實害結果也有所差異，如駕駛人駕駛低一級之車類違反本
    條例之規定時，不論其所造成之實害結果，而一律吊扣駕駛
    人所持有之各類駕照，亦有違反相同事件相同處理，不同事
    件不同處理之平等原則（臺灣高等法院暨所屬法院97年法律
    座談會刑事類提案第40號討論暨審查意見參照）。準此，依
    現行道路交通管理處罰條例第68條規定，條文僅規定吊銷駕
    照處分效力與執行方式，並未規定吊扣駕照之執行，則交通
    監理機關對於受處分人因有違反道路交通管理處罰條例之情
    形，應受吊扣駕駛執照處分時，僅吊扣受處分人違規或違法
    當時所駕駛車類之駕駛執照即為已足，不得再對受處分人吊
    扣其持有其他各類車輛之駕駛執照（臺灣高等法院98年度交
    抗字第190 、709 號裁定要旨參照）。
  (五)依上開說明，道路交通管理處罰條例第35條第1 項所指之「
    吊扣」駕駛執照，應依據違規人於查獲酒後駕車時，當時係
    持有何類級之駕駛執照、駕駛何級類之汽車或機器腳踏車之
    事實，參照同條例第21條第1 項第1 、2 、9 款、第2 項、
    道路交通安全規則第53條、第61條、第61條之1 之規定，認
    定違規人於違反酒後駕車規定之同時，是否同時違反同條例
    21條之未持照駕駛之規定，並據以認定所應吊扣之何種類、
    何級種之駕駛執照（至於，同條之「吊銷」駕駛執照，依同
    條例第68條規定，係吊銷持有之各級車類之駕駛執照，其法
    律效果已經明確，無需再究明）。而就違規人違反同條例第
    35條第1 項規定，而未同時違反同條例第21條規定之情形（
    亦即，持用高級車類駕駛執照於酒後駕駛低級車種之違規樣
    態），應依同條例第35條規定處以罰鍰、吊扣駕駛執照、施
    以道路交通安全講習，而就所吊扣之駕駛執照，係駕駛人於
    該查獲時所駕駛之該級類汽車或機器腳踏車之該級類之駕駛
    執照（亦即，該低級車類駕駛執照，而監理機關於執行上，
    因依目前實務，均僅發予最高級車類之駕駛執照，是依該實
    務現狀，監理機關可以在受處分人所持有之該最高級車類駕
    駛執照上加註禁止其駕駛其遭查獲酒駕時所駕駛之該車類之
    駕駛執照之方式，以為執行方法）。
  (六)本件異議人既係騎乘輕型機車而有呼氣酒精濃度超過規定標
    準之違規行為，依上開說明，僅能吊扣其輕型機車普通駕駛
    執照。系爭裁決書之裁罰主文第一項記載以「罰鍰新台幣參
    萬柒仟伍佰元整，吊扣駕駛執照12個月，並應參加道路安通
    講習。罰鍰和駕駛執照限於98年8 月29日前繳納、繳送。」
    ，就吊扣駕駛執照部分，未依受處分人查獲酒駕時所駕駛車
    輛種類載明吊扣何種類級駕駛執照，容係有瑕疵，而本件違
    規行為僅單一，系爭裁決書主文，既有上開不當，自應由本
    院撤銷原處分，自為適法處分。
五、據上論斷，應依道路交通管理處罰條例第87條第2項，道路
    交通案件處理辦法第20條，裁定如主文。
中    華    民    國    98    年    9    月    21    日
                  交通法庭法  官  陳伯厚
以上正本證明與原本無異。
對於本件裁定如有不服，應於收受送達後5日內，向本院提出抗
告書狀，敘述抗告之理由，抗告於臺灣高等法院。
中    華    民    國    98    年    9     月    21    日
                          書記官  王惠萍


司法院資訊處製作；財團法人民間司法改革基金會備份。
